【裁判字號】    98,台上,7161
【裁判日期】    981127
【裁判案由】    殺人未遂
【裁判全文】
最高法院刑事判決            九十八年度台上字第七一六一號
上  訴  人  台灣高等法院台南分院檢察署檢察官
被      告  甲○○
上列上訴人因被告殺人未遂案件，不服台灣高等法院台南分院中
華民國九十六年十一月七日第二審判決（九十六年度上訴字第九
五二號，起訴案號：台灣台南地方法院檢察署九十四年度偵字第
一二九五五號），提起上訴，本院判決如下：
    主  文
原判決撤銷，發回台灣高等法院台南分院。
    理  由
本件原判決以公訴意旨略稱：被告甲○○因高順原積欠葉大偉債
務，遭葉大偉夥同姓名年籍不詳男子毆打，竟與潘唐洲、高順原
、汶易（上述三人所犯非法持有槍、彈及殺人未遂罪嫌另案審
理）共同基於殺人之犯意聯絡，由高順原與葉大偉約定見面時、
地，並由潘唐洲及甲○○攜帶槍、彈到場欲加射殺報復。高順原
因之以電話與葉大偉相約於民國九十四年六月七日晚上九時三十
分許，在台南縣下營鄉○○路○段上帝廟牌樓前談判，並與汶
易，於同日晚上七、八時許，駕駛車號六二二一－JY號自小客車
，至國道一號公路新市○○道下，搭載攜帶具殺傷力之仿BERETT
A 廠九二FS型半自動手槍製造之改造手槍一把（槍枝管制編號：
0000000000號，含彈匣一個）、具有殺傷力之子彈數
顆之潘唐洲及知情且具共同持有槍、彈犯意之被告，於同日晚上
九時許，一同抵達台南縣下營鄉○○村○○○街三號之洪正堂住
處，與欲一同前往之黃郁仁、洪正堂、曾志偉、蔡明翰、洪志平
等人會合。俟高順原接獲葉大偉電話告知其已抵相約定地點後，
即由汶易駕駛上揭自小客車搭載甲○○（坐右後座）、潘唐洲
（坐左後座）及臨時坐上該車之黃郁仁（坐副駕駛座）；洪正堂
另駕自小客車搭載曾志偉；蔡明翰則另駕自小客車搭載洪志平及
高順原。三部車於當晚九時三十分許，到達前揭上帝廟牌樓前。
在該地等待之葉大偉見對方人多勢眾，即坐上車號八六六０－MH
號自小客車與同車之李忠坤（坐右前座）及鄧耀鴻（坐後座中央
）一同逃逸。汶易即駕車在後追擊，並由甲○○持上開槍枝朝
車號八六六０－MH號自小客車射擊約五槍（二槍卡彈），擊中李
忠坤頭部，致其頭部外傷合併顱內出血，經送醫始免於難等情，
因指被告涉犯槍砲彈藥刀械管制條例第八條第四項、第十二條第
四項、刑法第二七一條第二項、第一項之罪嫌，並依刑法修正前
第五十五條後段之牽連犯規定從一重處斷云云。經審理結果，認
不能證明被告犯罪，而維持第一審諭知被告無罪之判決，駁回檢
察官在第二審之上訴；固非無見。
惟查：無罪之判決，依刑事訴訟法第三百零八條之規定，亦應記
載其理由，故對於被告被訴之犯罪事實及卷內不利被告之證據資
料，如何不足以證明被告犯罪或其行為不罰，均應詳述其理由，
否則即有判決不載理由之違背法令。原判決就檢察官起訴指被告
於上開時日，涉嫌與潘唐洲等人共同持有扣案槍、彈等情，認此
部分不能證明被告犯罪，理由說明：被告於案發當日，從新市○
○道往下營洪正堂住處途中，在汶易所駕駛之車號六二二一─
ＪＹ號自小客車上，因汶易等人要求觀看潘唐洲所攜帶之上開
具殺傷力改造槍、彈，而與同車之汶易、高順原有一起觀看該
槍彈之事實，固據證人汶易、潘唐洲於審理中證述在卷。惟被
告與汶易、高順原一起觀看上開槍彈之時間，依潘唐洲、汶
易之證述內容，前後僅約一、二分鐘，潘唐洲即將槍彈放回其隨
身攜帶之包包內，且無積極證據證明被告與潘唐洲有共同持該槍
彈射擊葉大偉所駕車輛之犯意聯絡或行為分擔，其對該槍彈僅有
「短暫觀看把玩」該槍枝之意思，尚難認其主觀上有何「持續持
有相當時間」之「占有管領支配該槍彈」之意思，與「持有」必
須行為人對該財物有支配之意思之主觀要件不合，不得以被告短
暫觀看，即推論其主觀上具有持有該槍彈之故意。又被告與潘唐
洲、汶易、高順原三人僅有「共同到場壯聲勢」及「於談判過
程中為防身必要而使用該槍彈」之計畫實現有犯意之聯絡，至於
潘唐洲於臨時起意地朝葉大偉所駕駛之車輛開槍，既不在被告與
潘唐洲等人之犯意聯絡範圍內，則被告之上開談判計畫內容，已
因潘唐洲臨時開槍而無法展開，既尚未著手實行所謂「共同使用
該槍彈防身或助勢」之計畫行為，則其將他人持有槍彈行為視為
自己持有槍彈行為之共同犯罪行為亦未開始著手，依法即不構成
犯罪等語（見原判決第十三頁理由5.），而為被告有利之認定。
惟按共同正犯，係共同實行犯罪行為之人，在共同意思範圍內，
各自分擔犯罪行為之一部，相互利用他人之行為，以達其犯罪之
目的，其成立不以全體均以共同犯罪之意思並均參與實行犯罪構
成要件之行為為要件；參與犯罪構成要件之行為者，或以自己犯
罪之意思並參與犯罪構成要件以外之行為，均應為實行共同正犯
。又持具殺傷力之槍、彈，而開槍射殺他人者，其殺人之行為固
可認係以射擊之時為殺人行為之著手，惟其違法持有部分之行為
，並不以其開槍射擊時始成立，其非法持有槍、彈之行為，在其
管領槍枝之時即已成立。依原判決之說明：本件係高順原、汶
易因與葉大偉有債務糾紛結怨，而邀潘唐洲攜帶槍枝出面，潘唐
洲因而攜帶槍枝及子彈，並邀被告一同前往，被告知情潘唐洲有
攜帶槍枝及子彈情事，並在途中與高順原、汶易等一同輪流觀
看（見原判決第三頁理由2.至第四頁），原判決上開說明並認「
被告與潘唐洲、汶易、高順原三人有『共同到場壯聲勢』及『
於談判過程中為防身必要而使用該槍彈』之計畫實現有犯意之聯
絡」等情。則上訴人既知情潘唐洲攜帶槍枝、子彈，又與潘唐洲
、高順原、汶易三人，有利用槍枝、子彈，「共同到場壯聲勢
」、「於談判過程中為防身必要而使用該槍彈」之犯意聯絡，似
認被告就潘唐洲本次攜帶槍枝、子彈之行為，係有認識，且有共
同持有攜帶前往以壯聲勢並供防身之犯意聯絡。倘若屬實，似認
被告就潘唐洲攜帶槍枝、子彈之行為有共同持有之犯意聯絡，則
被告自應就潘唐洲之持有行為共同負責。惟原判決理由竟又以被
告僅暫時把玩不能認係有持有之主觀犯意，而為被告有利之認定
，其理由之說明前後矛盾，判決已有違誤。且依卷內證據資料，
證人汶易在原法院九十五年上訴字第六九八號審理中證稱：「
（你們在洪正堂家裡的時候，有討論說，如果出事，你跟高順原
擔下來否？）是的，（當時在場的有誰？）我、高順原、潘唐洲
、甲○○我們四人」等語（見第一審卷(二)所附該案影印本第二三
四頁），參諸本件案發之初，汶易、高順原於九十四年六月八
日在警詢中供稱：本案係伊二人攜帶槍枝，與葉大偉約見，並由
汶易開槍射擊葉大偉所駕駛之自小客車（見警卷第四九頁至第
五四頁）；被告就本件係何人開槍射擊，嗣在審理中雖與潘唐洲
互相指證，各執一詞，但其到案之初，則係供稱：開槍者為當時
同車坐副駕駛坐之男子（即臨時上車之黃郁仁），被告並供稱：
當時伊與高順原、汶易、黃郁仁等人並不熟識，而指證其前坐
之男子，確定不是潘唐洲開槍各等語（見他字第三四二三號卷第
七頁至第八頁）觀之，汶易上開所證：伊四人曾就商討如事後
出事由高順原、汶易承擔云云，似非無憑。倘若屬實，則被告
與潘唐洲、高順原、汶易等事先既有商量溝通，能否謂其對潘
唐洲之攜帶槍、彈，以助高順原、汶易尋仇、威嚇之助勢，無
共同之犯意聯絡而不應就持有槍、彈共同負責？即非無疑。實情
究竟如何？事涉被告是否應負共同非法持有槍、彈罪責，自應究
明。原審未予調查釐清，遽行判決，亦嫌速斷。檢察官上訴意旨
執以指摘，尚非全無理由。應認原判決有撤銷發回之原因。檢察
官起訴指與前開部分有裁判上一罪關係部分，依審判不可分原則
，併予發回，附此敘明。
據上論結，應依刑事訴訟法第三百九十七條、第四百零一條，判
決如主文。
中    華    民    國  九十八  年   十一   月  二十七  日
                      最高法院刑事第三庭
                          審判長法官  林  增  福
                                法官  張  清  埤
                                法官  陳  世  雄
                                法官  何  菁  莪
                                法官  邱  同  印
      本件正本證明與原本無異
                                      書  記  官
中    華    民    國  九十八  年   十二   月    二    日
                                                      V


司法院資訊處製作；財團法人民間司法改革基金會備份。
